【裁判字號】    98,再易,14
【裁判日期】    980219
【裁判案由】    損害賠償
【裁判全文】
臺灣高等法院民事判決                  98年度再易字第14號
再審原告    特一國際設計有限公司
法定代理人  甲○○
訴訟代理人  張慧明律師
再審被告    國維聯合科技股份有限公司
法定代理人  乙○○
上列當事人間請求損害賠償事件，再審原告對於中華民國97年12
月16日本院97年度上易字第99號確定判決提起再審之訴，本院不
經言詞辯論，判決如下：
    主      文
再審之訴駁回。
再審訴訟費用由再審原告負擔。
    事實及理由
一、本件再審原告主張本院97年度上易字第99號確定判決（下稱
    原確定判決）有民事訴訟法第496條第1項第1款「適用法規
    顯有錯誤」之再審事由，對之提起再審之訴，無非以：(一)加
    盟店僅係單純使用者，並非債權主體，故加盟店更換招牌之
    費用非屬再審被告之損害。原確定判決就再審被告之加盟店
    更換招牌費用，依民法第227條第2項規定，判命伊償還，顯
    屬適用法規錯誤。(二)原確定判決卷內有關系爭商標及訴外人
    大千醫院註冊商標之智慧財產局商標資料檢索服務資料2份
    ，係在大千醫院已提出異議案後，始依據大千醫院及其註冊
    號數等關鍵字檢索出來之資料。然伊設計系爭標誌時，大千
    醫院既未提出異議，伊自不知有大千醫院註冊商標存在，更
    遑論知悉該商標之註冊號數等，當無從進行檢索。原確定判
    決未適用民事訴訟法第277條規定命再審被告負舉證責任，
    證明在不知註冊人為孰，亦不知註冊號數之情形下，可以檢
    索出大千醫院註冊商標之系統及方法，顯有應適用法律而未
    適用之情形，且此涉及伊是否有可歸責，顯然影響裁判，自
    屬適用法規顯有錯誤之情形。(三)再審被告主張伊事後雖又重
    新設計系爭標誌，但伊不願出具切結書保證不侵害他人商標
    權，應屬未依債之本旨提出及屬可歸責事由乙節，既屬再審
    被告主張有利於己之事實，原確定判決竟未適用民事訴訟法
    第277條規定，由再審被告就該事實負舉證責任，有適用法
    規顯有錯誤之情形。(四)伊於接獲原確定判決書後，即去函詢
    問經濟部智慧財產局，經證實就一個設計商標圖樣，無法預
    先確認其絕對可以註冊，註冊後絕不會發生第三人異議情事
    。縱令智慧財產局誤准註冊商標，第三人僅能提出異議，若
    異議成立，註冊商標遭撤銷，商標權人亦祇能循訴願等行政
    救濟程序救濟。即使商標權人有因商標遭撤銷而須更換招牌
    支出費用，仍不能向智慧財產局求償。是原確定判決認伊為
    再審被告設計之商標，註冊後遭第三人異議成立而被撤銷註
    冊，即遽認伊係不為完全給付且可歸責，並適用民法第227
    條之規定判命伊賠償，確屬適用法規顯有錯誤等情為其論據
    。並求為判決廢棄原確定判決不利於伊部分；上廢棄部分，
    駁回再審被告在前訴訟程序之起訴與上訴等語。
二、按確定判決適用法規顯有錯誤者，得以再審之訴對之聲明不
    服，民事訴訟法第496條第1項第1款固定有明文。惟所謂「
    適用法規顯有錯誤」，係指原第二審判決就其取捨證據所確
    定之事實，適用法規顯然不合法律之規定或與司法院尚有效
    之大法官會議之解釋或最高法院尚有效之判例顯然違反者而
    言，不包括認定事實不當、漏未斟酌證據及認定事實錯誤之
    情形在內。而解釋意思表示原屬事實審法院之職權，原確定
    判決不過就事實審法院所確定之事實為法律上之判斷，事實
    審法院解釋意思表示，縱有不當，亦不生適用法規顯有錯誤
    問題（最高法院60年台再字第170號、80年台上字第1326 號
    、63年台上字第880號、64年台再字第140號判例參見）。經
    查：
  (一)原確定判決於「事實及理由」欄第五項第(一)款第1目(2)已說
    明：「經查系爭合約第2條第4項既已載明：『乙方（即被上
    訴人，乃再審原告）保證依本合約可進行之企業形象規劃及
    所製作之文件各項設計，並無侵犯他人之著作權、商標權及
    其他智慧財產權之情事，如甲方（即上訴人，乃再審被告）
    因行使乙方製作之企業形象規劃，而遭他人主張侵犯其著作
    權、商標權或其他智慧財產權時，乙方應負責將企業標誌重
    新設計。』……則被上訴人依該項約定既應保證其所設計之
    標誌，並無侵犯他人之商標權等情事，足見被上訴人負有義
    務於事前查核、檢索其所設計完成之標誌，是否與他人已註
    冊之商標圖案雷同或近似。因此被上訴人依債之本旨所應提
    出之給付，即為『不得與他人已註冊之商標圖樣雷同或近似
    之標誌』，以供上訴人加以選擇。至於系爭標誌之圖樣設計
    ，雖非由被上訴人單方所得片面決定，惟被上訴人依債之本
    旨所負有之上開義務，並不因上訴人享有圖樣設計選擇權而
    免除，否則系爭契約第2條第4項約定即失其意義且失其目的
    。」等語（見本院卷第11頁正面），可知原確定判決就系爭
    合約第2條第4項之約定，已先解釋為再審原告依約負有於事
    前查核、檢索其所設計完成之標誌，是否與他人已註冊之商
    標圖案雷同或近似之義務。復以再審原告製作之系爭標誌，
    由再審被告採用並持向智慧財產局申請商標註冊獲准後，遭
    大千醫院異議，經智慧財產局審定近似並撤銷系爭標誌之商
    標註冊，乃據以認定再審原告未盡上開查核、檢索義務，即
    非依債務本旨實行提出給付，而准再審被告依民法第227條
    之規定請求再審原告負不完全給付之損害賠償責任。核屬事
    實審法院解釋契約意思表示之職權行使，並就所確定之事實
    為法律上之判斷，自無不當，縱令其解釋契約意思表示有所
    不當，依上開說明，原確定判決亦不生適用法規顯有錯誤之
    問題。是再審原告所稱其無法於事前查核、檢索其所設計完
    成之標誌是否與他人已註冊之商標圖案雷同或近似，此應由
    再審被告負舉證之責云云，即係主張其不負上開查核、檢索
    之義務，顯係就原確定判決解釋契約意思表示、取捨證據、
    認定損害賠償之事實等職權行使所為論斷，指摘其錯誤，要
    非屬原確定判決有適用法規顯有錯誤之情形。再審原告此部
    分之主張，不足以採。
  (二)原確定判決於「事實及理由」欄第五項(一)款第3目(2)、(3)依
    序說明：「經查上訴人（即再審被告）自費修改、訂製新的
    企業標誌，並更換已按系爭標誌製作完成之加盟店診所招牌
    、名片、書籍及資料等，因而支出30萬7,650元之修補費用
    ，業據其提出請款單及統一發票影本等為證……，並為被上
    訴人（即再審原告）所不爭執。則上訴人因被上訴人之不完
    全給付而受有上開損害，為固有利益受侵害，性質上為加害
    給付，則上訴人自得依民法第227條第2項規定，請求被上訴
    人賠償。」、「……從而上訴人因更換其加盟店之招牌等標
    誌而受有損害，加盟店僅係單純使用者，並非債權主體，此
    一損害係屬上訴人本身之損害，自屬上訴人因系爭契約履行
    利益以外之損害，依民法第227條第2項規定，當然得請求被
    上訴人賠償。……」等語（見本院卷第11頁正、反面、第12
    頁正面），可知原確定判決認系爭標誌經智慧財產局撤銷商
    標註冊，係因再審原告未盡上開查核、檢索義物所致，即非
    依債務本旨實行提出給付，而再審被告既提出請款單及統一
    發票影本等件，證明其因再審原告之不完全給付，須自費修
    改、訂製新企業標誌，並更換已按系爭標誌製作完成之加盟
    店診所招牌、名片、書籍及資料等項，致支出307,650元之
    修補費用，即已就其因此受損數額舉證以實其說，乃准再審
    被告依民法第227條之規定請求再審原告負不完全給付損害
    賠償責任，並無違反民事訴訟法第277條所定舉證責任分配
    之情形，自無違誤。是再審原告所稱被上訴人之加盟店僅係
    單純使用標誌者，非為債權主體，該加盟店更換招牌費用非
    屬再審被告之損害云云，既係對事實審法院取捨證據、就所
    確認之損害賠償事實適用法律等職權行使所為論斷再事爭執
    ，依上開說明，自非屬原確定判決有適用法規顯有錯誤之問
    題。再審原告此部分之主張，委無足採。
  (三)原確定判決於「事實及理由」欄第五項第(一)款第2目(2)既說
    明：「……被上訴人（即再審原告）事後雖又重新設計系爭
    標誌，但因被上訴人不願出具切結書保證不侵害他人商標權
    ，則依系爭契約第2條第4項約定，仍不能認為被上訴人已依
    債之本旨提出給付，且為可歸責於被上訴人之事由所致。」
    等語（見本院卷第6頁反面），乃係承接其就系爭合約第2條
    第4項約定所為解釋契約意思表示之論斷，並認再審原告有
    出具切結書保證不侵害他人商標權之義務，因再審原告不願
    出具該切結書，即未依債務本旨實行提出給付，而認有可歸
    責事由等情，並未違反舉證責任分配原則，自無不當。是再
    審原告所稱應由再審被告舉證證明其未依債之本旨提出給付
    及有可歸責事由云云，核係對事實審法院行使職權解釋契約
    意思表示、取捨證據、就所確認之事實適用法律等項，指為
    不當，依上開說明，尚非屬原確定判決有適用法規顯有錯誤
    之情形，再審原告此部分之主張，亦不可採。
  (四)至再審原告所提智慧財產局98年1月21日（98）智商0390字
    第09880032900號函示註冊商標遭撤銷，商標權人無法向智
    慧財產局求償（見本院卷第22、23頁），而主張原確定判決
    認系爭標誌遭撤銷商標註冊，係可歸責於其之不完全給付所
    致，並適用民法第227條之規定，判命其負債務不履行損害
    賠償責任，係適用法規顯有錯誤云云。惟查上開智慧財產局
    函文僅係謂商標權人無法向其求償，並未涉及商標權人與設
    計其商標者之間權利義務關係之答覆，要與本件無關。是再
    審原告徒以上開智慧財產局函文，即遽謂其就系爭標誌遭智
    慧財產局撤銷商標註冊並無歸責事由，原確定判決適用民法
    第227條規定判命其賠償，顯然有誤云云，顯係將其依系爭
    合約第2條第4項約定所負之給付義務，與智慧財產局對商標
    權人之責任混為一談，殊無可取，仍難認原確定判決有適用
    法規顯有錯誤之再審事由。
三、按再審之訴顯無再審理由者，得不經言詞辯論，以判決駁回
    之，民事訴訟法第502條第2項定有明文。綜上所述，本件再
    審原告以原確定判決有民事訴訟法第496條第1項第1款之再
    審事由，提起本件再審之訴，為顯無理由，本院不經言詞辯
    論，逕以判決駁回之。爰判決如主文。
中    華    民    國    98    年    2     月    19    日
                    民事第十七庭
                        審判長法  官  藍文祥
                              法  官  陳麗芬
                              法  官  張競文
正本係照原本作成。
不得上訴。
中    華    民    國    98    年    2     月    19    日
                              書記官  章大富


司法院資訊處製作；財團法人民間司法改革基金會備份。
